【裁判字號】    90,上訴,386
【裁判日期】    900522
【裁判案由】    毒品危害防制條例
【裁判全文】
臺灣高等法院刑事判決                              九十年度上訴字第三八六號
    上  訴  人  臺灣桃園地方法院檢察署檢察官
    被      告  乙○○
    選任辯護人  劉承斌
右上訴人因被告毒品危害防制條例案件，不服臺灣桃園地方法院八十九年度訴字第一
０五０號，中華民國八十九年十月二十五日第一審判決（起訴案號：臺灣桃園地方法
院檢察署八十九年度偵字第六三０五號）提起上訴，本院判決如左：
    主  文
上訴駁回。
    理  由
一、公訴意旨略以：被告乙○○與甲○○（所涉販賣毒品部分業經原審法院八十八年
    度訴字第一０四九號判決有罪，甲○○不服提起上訴，經本院八十九年度上訴字
    第一七六四號撤銷改判有期徒刑十二年，褫奪公權八年確定在案，現在台灣澎湖
    監獄執行中）共同基於意圖營利之概括犯意，自民國（下同）八十六年八、九月
    起，連續由被告乙○○向不詳姓名者購入第一級毒品海洛因後，交由甲○○分送
    至不特定買主處供人吸用，甲○○則獲得免費之海洛因吸用，被告乙○○並要求
    甲○○以「明哥」之綽號相稱，嗣甲○○於八十八年八月五日二十一時許，又受
    被告乙○○之託送海洛因一包至桃園縣中壢市○○路○段七十六號前交予吳奕德
    （所涉施用毒品部分由檢察官另案偵查）時，為警當場查獲，並自甲○○身上搜
    扣得上揭海洛因一包，因認被告乙○○涉犯毒品危害防制條例第四條第一項之販
    賣第一級毒品罪嫌云云。
二、按犯罪事實應依證據認定之，無證據不得推定其犯罪事實，刑事訴訟法第一百五
    十四條定有明文。又按犯罪事實之認定，應憑真實之證據，倘證據是否真實尚欠
    明顯，自難以擬制推測之方法，為其判斷之基礎；復犯罪事實既應依證據認定之
    ，所謂證據，須適於為被告犯罪事實之證明者，始得採為斷罪之資料，最高法院
    五十三年台上字第六五六號、五十三年台上字第二七五０號分別著有判例可資參
    循。
三、本件公訴人認被告乙○○有上開犯行，無非係以證人即同案被告甲○○之供詞，
    再參以甲○○為警查獲時經警自彼身上扣得第一級毒品海洛因一包（淨重０．七
    公克）為其論據。
四、惟查訊之被告乙○○則堅決否認有何販賣毒品海洛因犯行，並辯稱：伊沒有賣海
    洛因，也沒有叫甲○○去送毒品，伊與甲○○係育達商職夜間部廣告設計科同班
    同學，因此而認識甲○○，伊是於八十六年間就讀育達夜校，伊與甲○○原本交
    情不錯，後來有合夥開餐廳，地點在中壢市○○路，嗣因經營不善就關門了，但
    伊有差他薪水幾千元，可能因此產生不愉快，伊於八十九年六月間因施用海洛因
    被查獲，經觀察勒戒後，已不起訴處分，當時毒品是綽號「旺哥」之人拿給伊施
    用的，伊並無與甲○○一起販賣毒品等語。
五、經查：
    （一）證人甲○○於警訊中供稱：警察自伊身上所扣得之海洛因是伊的，伊是向
          綽號「明哥」拿的，伊是幫他託售的，叫伊要賣則要五千元，伊不知「明
          哥」的真實姓名，不知住何處，年約四十歲左右，伊等都是在中壢一家電
          動玩具遊樂場見面，伊不知該處詳細路名及門號，伊今日所持有之海洛因
          是要賣給吳奕德云云等情（見台灣桃園地方法院檢察署八十八年度偵字第
          一二七一三號偵查卷第九頁正、反面），並於偵查時更指稱：係「明哥」
          託伊拿海洛因給吳奕德，前後共五至六次，錢交給伊，伊再轉交給「明哥
          」，每次三千元至五千元不等，事後「明哥」會給伊摻有海洛因之香煙抽
          ，而警方在伊身上查到之海洛因是要賣給吳奕德等語（見同上偵查卷第二
          十五頁正、反面），惟於原審法院另案（八十八年度訴字第一０四九號）
          八十八年九月二十日訊問時即改口稱：事實上是與吳奕德一起出資合購，
          是向「明哥」買海洛因，而吳奕德會以呼叫器聯絡伊，伊依約到便利商店
          見面，再一起去合購，因一起出資購買負擔較輕，伊沒有賣海洛因給吳奕
          德云云，嗣於八十八年十一月十一日原審法院另案審訊時始供謂：毒品是
          乙○○給伊的，他曾在學校拿摻有海洛因之香煙給伊抽，等伊上癮後，莫
          章漢就要求伊騎他的機車替他送毒品給他人，而0000000000號
          呼叫器是乙○○的，乙○○說若伊替他送毒品，就提供毒品給伊施用，並
          將上開呼叫器給伊，若有人呼叫，就叫伊去他家拿毒品，再替他送毒品，
          而吳奕德也是伊替乙○○送海洛因才認識的，至「明哥」是乙○○教伊隨
          便編造的，至替乙○○送貨並沒有酬勞，只是他會請伊抽摻有海洛因之香
          煙，伊二、三天就送一次貨，毒品除送給吳奕德外，另有送給綽號「阿拉
          伯哥」、「公務員」等人，每次所送毒品三千至五千元左右之海洛因，另
          有其他同學也有向乙○○拿毒品云云等詞（見原審八十八年度訴字第一０
          四九號案卷）。綜合甲○○前揭供述內容，姑不論證人甲○○前後供詞相
          互有重大歧異，顯有瑕疵，已甚難僅憑其所述而遽認被告乙○○有販賣毒
          品海洛因犯行。
   （二） 次查，被告與甲○○係就讀育達夜校之同學，且合夥開設餐廳，此已據伊
          等供述在卷，互核一致，茍被告有利用被告販賣海洛因，依照伊等彼此之
          熟悉程度，且供出毒品真實來源，法院日後審理時當會酌情量處較輕之刑
          ，甲○○為智慮健全之成年人，當知悉及此，何以彼於警訊，乃至偵查中
          均無法供出被告之真實身分？僅能謂係受真實姓名不詳之「明哥」利用販
          毒云云，且所稱之「明哥」之年齡（約四十歲），與被告之實際年齡（參
          閱卷附之年籍資料）亦有相當之差距。
    （三）復查證人吳奕德自警訊、偵查至審理時始終未提及綽號「明哥」之人即係
          被告乙○○，並於原審審理中當庭與被告乙○○對質時亦明白供稱：莫章
          漢不是其前次庭訊所稱綽號「明哥」或「阿明」之人（見原審八十九年十
          月十一日審判筆錄），且依證人吳奕德未與被告乙○○對質前在原審調查
          時所稱：「明哥」的年紀看起來比伊大，他比伊矮一點，有時講國語，有
          時也會講台語等情（見原審八十九年九月十三日訊問筆錄）以觀，與被告
          乙○○之年齡、外貌與身形有別，則被告乙○○是否係綽號「明哥」或「
          阿明」之人即非無疑。
    （四）被告於原審八十八年十一月十一日調查時始翻異前詞指稱：被告向不詳姓
          名者購入第一級毒品海洛因後，交由彼分送至不特定買主處供人吸用，彼
          則可從被告處獲得免費之海洛因吸用，被告並要求甲○○以「明哥」之綽
          號相稱，彼於八十八年八月五日二十一時許，又受被告之託送海洛因一包
          至桃園縣中壢市○○路○段七十六號前交予吳奕德時，為警當場查獲云云
          。但查本案乃係吳奕德先於八十八年八月五日十八時經警持檢察官所簽發
          之搜索票在桃園縣楊梅鎮大平里大平山下九二號查獲有施用海洛因之犯行
          ，並當場扣得海洛因一包（毛重一點二公克，淨重一公克）及施用工具等
          物後，吳奕德於當日十九時三十五分警訊時供出毒品來源出自綽號「小龍
          」之男子，警方依據吳奕德之供述因而於同日二十一時許，在桃園縣中壢
          市○○路○段七十六號前查獲甲○○，並自甲○○身上搜扣得上揭海洛因
          一包等情，有吳奕德、甲○○之警訊筆錄足憑，復有搜索扣押證明筆錄（
          收據）、台北市政府警察局萬華分局解送人犯報告書在卷可參。茍如同徐
          金龍所稱彼僅係幫被告分送毒品給被告所指定之不特定買主屬實，衡情購
          買毒品之吳奕德當會向警方供出係向被告購買毒品，揆諸卷附警訊相關資
          料所載前揭獲案經過及吳奕德之供述內容以觀，吳奕德於獲案後即向警方
          供稱毒品乃係向綽號「小龍」之人購買，並於警局指認該「小龍」者即為
          警方於隨後所逮捕之甲○○無誤（參見偵查卷第十三頁正面第三行），吳
          奕德並未提及有向被告購買毒品之事。另查依據被告於原審八十八年十一
          月四日調查時所稱：彼早於獲案前即在電玩店認識吳奕德（參見原審卷第
          七十二頁正面第七行），吳奕德於同日訊問時亦指稱是經由「阿寶」或「
          阿偉」介紹認識甲○○（參見原審卷第七二頁正面第五行）。凡此足見甲
      ○○與吳奕德於經警獲案前早即相互認識，但吳奕德卻不認識被告，既被
          告與吳奕德並不認識，依照常理被告自無從販賣毒品予吳奕德甚明。
    （五）況查觀諸卷附相關警、偵及原審相關卷證資料，關於被告購入海洛因之價
          格，其次數若干、數量如何，均付之闕如，又如何能證明被告有營利之意
          圖？再依警方於八十八年八月五日晚上九時許在桃園縣中壢市○○路○段
          七十六號前，所查獲之第一級毒品海洛因一小包（淨重０．七三公克），
          係由甲○○之身上搜得，已如前述。若被告乙○○確有從事販賣海洛因，
          何以未經警方起出任何與販賣毒品有關之分裝待售之毒品或準備繁多之小
          塑膠袋與量秤毒品用之分裝量器或帳冊等物。至被告雖有施用毒品之惡習
          （有本院被告全國前案紀錄表可憑），亦難執此即推論被告有販賣毒品犯
          行。
    （六）卷附原審法院八十八年度訴字第一０四九號、本院八十九年度上訴字第一
          七六四號甲○○販賣毒品案判決書，亦均未明白認定綽號「明哥」或「阿
          明」之成年男子就是乙○○其人，此有該二件刑事判決書可按。
    （七）且查甲○○販賣毒品犯行，其供述海洛因係被告提供，依毒品危害防制條
          例第十七條之規定得減輕其刑，則甲○○此有利於己而不利於被告之供述
          又並無其他積極證據足資佐證下是否得採為不利於被告犯罪之證據，實非
          無疑。
    （八）綜上說明，除關係人甲○○片面所為被告有販買海洛因犯行之指述外，並
          無其他積極證據足資佐證被告確有公訴人所指訴之不法犯行。訊據被告既
          堅詞否認有何販賣毒品犯行，且別查無何積極事證足資證明被告有販賣海
          洛因情事，是被告所辯，應堪採信，揆諸首揭說明，既不能證明被告犯罪
          ，即應為無罪之諭知。原審為被告無罪之判決，自屬正確。
六、上訴意旨指稱原審對甲○○證詞有無任何矛盾之處何以不採信均未究明，即遽認
    甲○○指述之「明哥」非被告，其未盡調查之能事已甚明瞭云云。然查被告乙○
    ○非同案被告甲○○所稱之「明哥」，「按證人或當事人於案發時之供述較少權
    衡其利害得失或受他人干預，依經驗法則，較諸事後翻異其案發之初所為之陳述
    為可信，此即所謂案重初供。故除有可證明其後更異之詞與事實相符，或其初供
    係屬虛偽者外，自不得任意捨棄初供而不採」（最高法院八十年台上字第五一０
    九號、八十七年台上字第一六００號、八十七年台上字第一五八五號、八十三年
    台上字第三二四七號、八十二年台上字第五三一一號、七十九年台上字第四九二
    三號判決參照）。查同案被告甲○○於警訊筆錄中即稱：「海洛因是我的，我向
    綽號『明哥』拿的，我是幫他託售的」「我不知明哥的真實姓名，不知住何處，
    年約四十歲左右」（參見詳偵查卷第八、九頁），由此觀之，顯見同案被告甲○
    ○與「明哥」並不熟識，甲○○僅單純的受「明哥」之託運送海洛因予各買主，
    然查甲○○與被告係育達商職之同班同學，其與被告同窗多年且徐員與被告曾共
    同出資合開一家餐廳，業據被告提出現金帳為憑（參見原審卷第五九頁），足見
    彼與被告認識，豈會有對被告之姓名有不知悉之情形，再者，甲○○於偵訊筆錄
    中清楚陳述被告乙○○之年紀為三十一歲，與彼在警訊筆錄中稱「明哥」約四十
    歲顯不相符，加諸證人吳奕德於原審訊問時亦稱：「明哥的年紀看起來比我大」
    、「（被告乙○○是否你前次庭訊所稱綽號明哥或阿明之人？）不是，也沒見過
    」，足證甲○○於警訊時所稱之「明哥」確非被告，從而甲○○於警訊筆錄中所
    陳稱之「明哥」並非本案被告至明。縱甲○○經本院囑託台灣澎湖監獄訊問時仍
    指稱有被告利用幫忙分送毒品予不特定之買主云云。但按「按刑事訴訟法上所謂
    認定犯罪事實之證據，係指足以認定被告確有犯罪行為之積極證據而言，該項證
    據自需適合於被告犯罪事實之認定，始得採為斷罪資料；且認定不利於被告之事
    實，需依積極證據，茍積極證據不足為不利於被告事實之認定時，即應為有利於
    被告之認定，更不必有任何有利之證據；如未能發現相當證據，或證據不足以證
    明，自不能以推測或擬制之方法，以為裁判之基礎」「按為刑事訴訟法上證明之
    資料，無論其為直接證據或間接證據，均須達於通常一般之人均不至於有所懷疑
    而得確信其為事實之程度，使得具為有罪之認定；若其關於被告是否犯罪之證明
    未能達此程度，而有合理性懷疑之存在，致使無從形成有罪之確信，根據『罪證
    有疑、利於被告』之證據法則，即不得據以為不利被告之認定」最高法院二十九
    年上字第三一０五號、三十年上字第八一六號、四十年臺上字第八十六號及七十
    六年台上字第四九八六號分別著有判例，且「惟查共同被告所為不利於己之陳述
    ，固得採為其他共同被告犯罪之證據，然此項不利之陳述，須無瑕疵可指，而就
    其他方面調查，又與事實相符，始得採為其他被告犯罪事實之認定」最高法院四
    十六年臺上字第四一九號著有判例。經查甲○○之供述前後翻異多次，詳如前述
    ，顯不足採為認定被告有罪之證據。又查「犯第四條第一項至第三項、第五條第
    一項至第三項、第六條第一項至第三項、第七條第一項至第三項、第八條第一項
    至第三項、第十條或第十一條第一項、第二項之罪，供出毒品來源，因而破獲者
    ，得減輕其刑。」毒品危害防制條例第十七條亦定有明文。本案被告於檢察官臨
    時派員搜索住處時並未查獲任何毒品或販賣、分裝之磅秤、分裝袋等販賣毒品之
    情形，已如前述，且另案被告甲○○先於警訊時稱：「海洛因是我的，我是向綽
    號〞明哥〝拿的，我是幫他託售的：：」（詳八十八年度偵字第一二七一三號卷
    第九頁），且於公訴人偵訊時亦供稱：「：：是人家託我拿給他的，那人叫『明
    哥』，他託我拿『因』給『德』」（詳八十八年度偵字第一二七一三號卷第二十
    八頁），甲○○於警訊及偵訊時就幫助綽號「明哥」之人販賣、運送毒品予證人
    吳奕德之犯行自承不諱，惟於八十八年八月三十一日及同年九月二十日原審訊問
    時卻改稱：「（有無幫助阿明送海洛因給吳奕德？）沒有，是我與吳奕德一起出
    資購入：：」「（有無販賣海洛因給吳奕德？）沒有」，顯見甲○○係考量施用
    毒品之刑責較販賣毒品之刑責為輕，企圖改以僅有共同合資購買吸食毒品之行為
    以冀求減輕刑責，嗣經原審隔離訊問，甲○○方於八十八年十一月十一日一審審
    訊時改稱：「（毒品是誰給你？）是莫給我」，由此可知，甲○○冀期依毒品危
    害防治條例第十七條規定達減輕本身刑責之目的，先從託售毒品改稱為與吳奕德
    合資購入，嗣又將毒品來源從不知詳細姓名之「明哥」翻異為被告，其詞前後矛
    盾顯不足採。從而甲○○之指控僅係為減輕罪刑及挾怨報復所為，故其證詞顯不
    足採為認定被告有罪之積極證據，從而公訴人指訴被告有販賣毒品之犯行自屬不
    能證明。檢察官猶執陳詞上訴指摘原判決不當，為有理由，應予駁回。
五、據上論斷，應依刑事訴訟法第三百六十八條，判決如主文。
本案經檢察官郭文東到庭執行職務。
中      華      民      國     九十     年      五      月    二十二    日
                              臺灣高等法院刑事第九庭
                                  審判長法  官  李  文  成
                            法  官  官  有  明
                                        法  官  周  盈  文
右正本證明與原本無異。
檢察官如不服本判決應於收受送達後十日內向本院提出上訴書狀，其未敘述上訴之理
由者並得於提起上訴後十日內向本院補提理由書（均須按他造當事人之人數附繕本）
。
被告不得上訴。
                                        書記官  余  姿  慧
中    華    民    國     九十     年      五        月      二十二      日


司法院資訊處製作；財團法人民間司法改革基金會備份。
